【裁判字號】    97,家抗,59
【裁判日期】    971222
【裁判案由】    拋棄繼承權
【裁判全文】
臺灣高雄地方法院民事裁定              97年度家抗字第14號
抗  告  人
即  收養人  鄭登耀
抗  告  人
即  收養人  李曉琪
抗  告  人
即被收養人  黃珮珊
法定代理人  黃金城
法定代理人  張蕙如
當事人間請求收養子女事件，抗告人對於中華民國96年12月18日
本院96年度養聲字第192 號第一審裁定不服，提起抗告，本院於
民國97年8 月18日所為之第二審裁定，其正本應更正如下：
    主    文
原第二審裁定正本之當事人欄、主文欄、理由欄中關於「鄭登輝
」之記載，均應更正為「鄭登耀」。
    理    由
一、按判決如有誤寫、誤算或其他類此之顯然錯誤者，法院得依
    聲請或依職權以裁定更正之，其正本與原本不符者亦同，民
    事訴訟法第232 條第1 項定有明文。此於非訟事件裁定亦準
    用之，非訟事件法第36條第3 項亦定有明文。
二、查本院前開之裁定有如主文所示之顯然錯誤，應予更正。
三、依首開規定，裁定如主文。
中    華    民    國    97    年    12    月    22    日
                  家事法庭審判長法  官      廖家陽
                                法  官      吳宏榮
                                法  官      劉建利
正本係照原本作成。
如不服本裁定應於送達後10日內向本院提出抗告狀。
中    華    民    國    97    年    12    月    22    日
                                書記官      李聖章
臺灣高雄地方法院民事裁定              97年度家抗字第59號
抗  告  人  甲○○    住高雄縣仁武鄉○○路31巷9號
被繼承人    乙○○    身分證統一編號：Ｚ000000000號
抗告人就被繼承人乙○○拋棄繼承事件，不服本院於民國97年7
月10日所為97年度繼字第1878號第1 審裁定，提起抗告，本院管
轄之第2 審法院裁定如下：
    主    文
原裁定廢棄。
抗告人甲○○拋棄繼承之聲明應予備查。
聲明及抗告程序費用新臺幣貳仟元，由被繼承人之遺產負擔。
    理    由
一、抗告意旨略以：民國79年10月23日抗告人母親陳瓊華再婚，
    自始抗告人已與母親及外公即被繼承人乙○○等無聯繫。對
    於母親之家庭、人員經濟狀況均不瞭解，抗告人母親陳瓊華
    於88年10月5 日被發現死亡，以無名氏之名葬於燕巢深水公
    墓亂葬崗，抗告人於93年間才知母親過世，抗告人外公即被
    繼承人乙○○死亡之情並無人通知抗告人，直至97年5 月接
    獲高雄地方法院民事通知書才知道外公乙○○死亡與知悉得
    繼承，是抗告人於97年5 月29日以書面向鈞院為拋棄繼承之
    聲請，並未逾拋棄繼承之法定期間。懇請鈞院明鑒，廢棄原
    裁定，准予拋棄繼承等語。
二、按「因他人拋棄繼承而應為繼承之人，為限定繼承或拋棄繼
    承時，應於知悉其得繼承之日起2 個月內為之」，97年1 月
    2 日修正公布前民法第1176條第7 項定有明文。又「繼承人
    得拋棄其繼承權。」、「前項拋棄，應於知悉其得繼承之時
    起2 個月內以書面向法院為之。並以書面通知因其拋棄而應
    為繼承之人」，97年1 月2 日修正公布前民法第1174條亦有
    規定。是繼承人拋棄其繼承權，除應於知悉其得繼承之時起
    2 個月內以書面向法院為聲請外，並應以書面通知因其拋棄
    而應為繼承之人。且後順序繼承人為限定繼承或拋棄繼承時
    ，應自知悉其得繼承之日起2 個月內呈報法院，而非於繼承
    開始時起算，至為明顯。所謂「知悉其得繼承之日」，應係
    指知悉原繼承人業經法院准予拋棄繼承，而其本人應為繼承
    之人而言，非指知悉他人何時拋棄繼承之意；蓋拋棄繼承之
    聲明須向法院為之，在先順序繼承人之聲明未經法院准許而
    有可能遭法院裁定駁回之前，後順序之繼承人實無從知悉其
    已得繼承。此觀上開法文係明定「於知悉其得繼承之日起2
    個月內為之」，而不稱「於知悉拋棄繼承之日起2 個月內為
    之」益明（臺灣高等法院高雄分院91年度上字第85號民事判
    決意旨參照）。又按非訟事件，應依非訟事件程序處理，法
    院僅須形式上審查是否符合非訟事件程序上之要件，無需為
    實體上之審查，關於拋棄繼承權之聲明法效如何，倘利害關
    係人對之有所爭執，應循民事訴訟程序訴請法院為實體上之
    裁判，以謀解決，非訟事件法院不得於該非訟事件程序中為
    實體上之審查及裁判（最高法院90年度台抗字第649 號裁定
    要旨參照）。而拋棄繼承為合法者，法院應予備查，通知拋
    棄繼承人，並公告之，非訴訟事件第144 條第2 項復有明文
    規定。
三、經查：
  (一)抗告人為被繼承人乙○○之孫，惟乙○○之女陳瓊華再婚，
    自始抗告人已與母親及被繼承人乙○○等無聯繫，且被繼承
    人乙○○之子陳義明、陳義和，之孫許仁翔均未具狀向本院
    聲明拋棄繼承，亦未通知抗告人等情，核與證人即抗告人之
    姑姑冷菁華於本院證稱：「抗告人自小即與我們同住，一直
    都沒有跟陳瓊華那邊的家人來往，乙○○死亡的事，抗告人
    確實不知，也未收到通知。」等語相符 (見抗告卷第15頁)
    ，復有戶籍謄本、民事庭通知書、聲請拋棄繼承狀等件在卷
    可佐，是抗告人既與被繼承人多年未曾往來，不知被繼承人
    已死亡，亦在情理之中，是其主觀上不知道被繼承人死亡等
    語即難謂虛妄，是其主張於97年5 月間接獲高雄地方法院民
    事通知書才知道外公乙○○死亡與知悉得繼承，尚堪採信。
  (二)綜上所述，被繼承人乙○○於94年5 月24日死亡，抗告人於
    97年5 月間接獲本院民事清償借款訴訟之通知書時，方知悉
    自己得為繼承，並於知悉後之2 個月內即97年5 月29日為本
    件拋棄繼承權之聲請，揆諸上開說明，就其形式上審查，於
    法核無不合，原審未能審酌上情，以拋棄繼承權聲請之期間
    已逾死亡時間2 個月，即駁回抗告人拋棄繼承之聲明，顯有
    違誤；抗告意旨指摘原裁定不當，求予廢棄，為有理由，自
    應由本院予以廢棄，並另就抗告人對被繼承人乙○○之拋棄
    繼承聲明為應予備查之通知，爰為如主文第1 項、第2 項之
    諭知。
四、據上論結，本件抗告為有理由，依非訟事件法第21條第1 項
    、第157 條、第24條第1 項、第46條，民事訴訟法第492 條
    ，裁定如主文。
中    華    民    國    97    年    12    月    22    日
                  家事法庭  審判長法  官    廖家陽
                                  法  官    吳宏榮
                                  法  官    劉建利
以上正本證明與原本無異。
如不服本裁定應於送達後10日內向本院提出再抗告狀，並繳納再
抗告費新臺幣一千元。
再為抗告應以適用法規顯有錯誤為理由，並經本院之許可，該許
可以原裁定所涉及之法律見解具有原則上之重要性者為限。
中    華    民    國    97    年    12    月    22    日
                                 書記官  李聖章


司法院資訊處製作；財團法人民間司法改革基金會備份。
